【裁判字號】    97,訴,108
【裁判日期】    970820
【裁判案由】    給付不當得利
【裁判全文】
臺灣雲林地方法院民事判決               97年度訴字第108號
原      告  乙○○
法定代理人  丙○○
訴訟代理人  劉豐州律師
被      告  甲○○
訴訟代理人  張應文
訴訟代理人  湯光民律師
複代理  人  何佳臻
上列當事人間請求給付不當得利等事件，本院於民國97年8 月
6 日言詞辯論終結，判決如下：
    主  文
被告甲○○應給付原告新台幣壹拾壹萬壹仟伍佰陸拾元及自民國
九十七年四月二日起至清償日止，按週年利率百分之五計算之利
息，並自民國九十七年三月一日起至交還坐落雲林縣北港鎮○○
段九五一地號土地，及拆除其上建物（門牌號碼：雲林縣北港鎮
○○路十七號）之日止，按月給付原告相當租金之利益新台幣貳
仟玖佰壹拾參元。
訴訟費用（減縮部分除外）由被告甲○○負擔。
本判決第一項得假執行，但被告甲○○如以新台幣壹拾壹萬壹仟
伍佰陸拾元，為原告預供擔保後，得免假執行。
    事實及理由
一、按訴狀送達後，原告不得將原訴變更或追加他訴。但有請求
    之基礎事實同一、擴張或減縮應受判決事項之聲明、不甚礙
    被告之防禦或訴訟之終結者，不在此限，民事訴訟法第 255
    條第1 項第2 、3 、7 款定有明文。
  (一)原告起訴請求：「被告甲○○應給付原告新台幣（下同）
    159000元，及自起訴狀繕本送達翌日起至清償日止，按週年
    利率5%計算之利息，暨自民國96年1 月1 日起，至交還坐落
    雲林縣北港鎮○○段951 地號土地（下稱系爭951 號土地）
    ，及拆除其上建物（門牌號碼：雲林縣北港鎮○○路17號）
    （下稱系爭信義路17號房屋）之日止，按月給付原告2913元
    之相當於租金之不當得利。
  (二)嗣於本院97年5月21日審理時，上開訴之聲明改為先位聲明
    ，並更正為「被告甲○○應給付原告新台幣（下同）
    111560元，及自起訴狀繕本送達翌日起至清償日止，按週年
    利率5%計算之利息，暨自民國97年3 月1 日起，至交還坐落
    雲林縣北港鎮○○段951 地號土地，及拆除其上建物（門牌
    號碼：雲林縣北港鎮○○路17號）之日止，按月給付原告
    2913元之相當於租金之不當得利。並提起備位聲明為：「被
    告甲○○應給付原告新台幣69540 元及自97年5 月22日起至
    清償日止，按週年利率5%計算之利息，暨自民國97年6 月1
    日起，至雲林縣北港鎮○○段951 地號土地、面積37.5平方
    公尺之租賃關係終止之日止，按月給付原告2913元。
  (三)末於本院97年7 月21日本院審理時，就請求被告甲○○上開
    先位聲明金額部分改為請求111560元。備位之訴改為：被告
    甲○○應自97年6 月1 日起至雲林縣北港鎮○○段951 地號
    土地、面積37.5平方公尺之租賃關係終止之日止，按月給付
    原告新台幣2913元。
    經核，原告上開訴之聲明之追加、減縮既屬擴張、減縮聲明
    ，且請求之基礎事實同一，即主張因被告無權占用上開土地
    興建地上物之舉，致侵害原告上開土地所有權之行使，被告
    占有上開土地而受有相當於租金之利益，自應負不當得利之
    責任，如認被告有權占有上開土地時，因上開土地價值升值
    甚劇，則原告基於出租人之地位，依法自得請求調整租金等
    情，即屬不甚妨礙被告之防禦及訴訟之終結，參諸首開規定
    ，應予准許，合先敘明。
二、原告主張：系爭951 號土地為原告所有，被告甲○○在系爭
    951 號土地上有系爭信義路17號房屋，其未經原告之同意，
    擅自在上開系爭951 號等土地占有上開建物。且被告向黃柏
    買受系爭房屋及轉讓租賃權後，縱然黃柏有租約存在，但黃
    柏並沒有通知原告，對原告亦不生效力，故被告並無占用系
    爭95 1號土地之正當權源，顯無法律上之原因受有利益，致
    原告受有相當於租金之損害，爰依民法第179 條規定提起本
    訴，縱認兩造間存有不定期租賃關係，則原告備位主張基於
    租賃關係請求將被告承租系爭951 號土地之租金自如備位之
    訴所示之日起調整為每年按承租地之申報地價年息10% 計算
    等語。並聲明：
  (一)先位之訴：
  1.被告甲○○應給付原告111560元，及自起訴狀繕本送達翌日
    起至清償日止，按週年利率5%計算之利息，暨自97年3 月1
    日起，至交還系爭951 號土地，及拆除系爭信義路17號房屋
    之日止，按月給付原告2913元之相當於租金之不當得利。
  2.原告願供擔保，請准宣告假執行。
  (二)備位之訴：
    被告甲○○應自97年6 月1 日起至系爭951 號土地租賃關係
    終止之日止，按月給付原告2913元。
三、被告甲○○則以：被告甲○○於78年1 月30日向訴外人黃柏
    購買系爭信義路17號房屋後，為使該房屋有合法之座落權源
    ，乃效法第三人黃柏之舉，向原告承租系爭951 號土地並成
    立不定期限租賃關係，被告並繳納78年1 月30日至84年12月
    底共計10萬740 元之租金，且97年4 月亦應原告存證信函之
    要求，給付系爭951 地之租金，顯兩造間就系爭951 地有不
    定期租賃關係存在，是被告甲○○有權占有系爭951 號土地
    ，要無不當得利可言。縱認被告甲○○確係無權占有系爭
    951 號土地，惟原告請求不當得利之數額過鉅等語，資為抗
    辯。並聲明：
  (一)原告之訴駁回。
  (二)如受不利判決，願供擔保請准宣告免為假執行。
五、兩造不爭執之事實：
  (一)坐落雲林縣北港鎮○○段951 號土地為原告所有。
  (二)坐落系爭951 號土地上門牌號碼：雲林縣北港鎮○○路17號
    、面積37.5平方公尺之地上物為被告甲○○所有。前係向第
    三人黃柏購買。
  (三)土地登記第二類謄本、地價第二類謄本、雲林縣北港地政事
    務所95年1 月17日土地複丈成果圖。
  (四)被告甲○○提出85年4月4日收據之形式真正。
  (五)被告於收受原告於97年4 月17日委託萬國法律事務所寄發之
    高雄苓雅郵局第175 號存證信函後即檢附金額72840 元之匯
    票一張予原告。
六、本件兩造所爭執之處，應在於：
  (一)被告甲○○占有系爭951 號土地是否有正當權源？
  (二)如無正當權源，則原告可得請求被告返還相當於租金之不當
    得利之數額為何？
  (三)如有正當權源，則原告備位請求被告給付租金及調整租金之
    數額為何？
七、茲論述如下：
  (一)被告甲○○占有系爭951 號土地並無正當權源。
  1.按所有人對於無權占有或侵奪其所有物者，得請求返還之，
    民法第七百六十七條前段定有明文。又以無權占有為原因，
    請求返還所有物之訴，占有人對於所有權人就其物有所有權
    存在之事實無爭執，而僅以有權占有為抗辯者，所有權人於
    占有人無權占有之事實，無舉證責任。占有人應就其取得占
    有，係有正當權源之事實證明之。如不能證明，則應認所有
    權人之請求為有理由，最高法院72年度台上字第1552號判決
    可資參考。本件被告並不否認原告登載為系爭951 號土地之
    所有權人，僅辯稱其等與原告成立不定期租賃關係，是被告
    有權占有系爭951 號土地等語，既為原告所否認，則揆之上
    開判決要旨，被告自應就其等主張有權占有之事實負舉證之
    責。
  2.次按稱租賃者，謂當事人約定，一方以物租與他方使用、收
    益，他方支付租金之契約，民法第421 條第1 項定有明文。
    是當事人所支付者是否係租金？應以其支付是否為使用租賃
    物之對價而定，苟當事人合意以此等給付作為使用租賃物之
    對價，即應屬租金，不論其約定之名稱為何（最高法院46年
    度台上字第519 號判例可參），而應成立租賃關係；反之，
    當事人並未合意以此等給付作為使用其物之對價，自不能因
    當事人一方曾收受他方所給付占用其物之賠償或返還占用其
    物之不當利得，遂認該等賠償或返還不當利得亦為屬租金性
    質。參之被告甲○○之訴訟代理人即其夫張應文於本院97年
    4 月14日審理時自承：錢的部分是他們算多少，我們就繳納
    多少，至於怎麼算的我不知道，好像是從78年算到84年12月
    底，是因為他們催繳，所以我就一次繳六年，我繳納的時候
    ，他們也沒有說什麼等語，足證原告與被告甲○○並未合意
    被告甲○○於該時日繳納之上開款項係租金，則揆之上開說
    明，被告甲○○尚難持原告於上開時日收取其所繳交之金額
    ，逕而主張其等業已成立不定期租賃關係。
  3.又被告甲○○主張其係由第三人黃柏處轉讓系爭信義路17號
    房屋及轉讓土地租賃權云云，然原告否認系爭951 號土地黃
    柏有租賃權，被告雖提出房屋過戶之相關資料，但僅能證明
    系爭信義路17號房屋係由黃柏轉讓，並不能證明黃柏對系爭
    951 號土地與原告有租賃關係存在，此亦未見被告甲○○舉
    出任何證據證明黃柏有租賃權，其此部分之主張自難採信則
    揆之首開判決要旨可知，難認被告甲○○占有系爭951 號土
    地係有正當權源。
  4.被告甲○○再持原告收受其於97年4 月22日所寄送之匯票72
    840 元一事，主張其業與原告成立不定期租賃關係等語。原
    告固不否認有收取上開收據上所載之金額，然否認上開金額
    即係租金之情，參原告於97年4 月17日委託萬國法律事務所
    寄發之高雄苓雅郵局第175 號存證信函中記載之內容（見卷
    109 頁）謂台端於訴訟中抗辯與本所當事人乙○○間有租賃
    關係，謹代乙○○催告台端於文到10日內給付最近5 年之租
    金，逾期後即併以此函為終止租約之意思表示，不另行通知
    ，詳如說明請查照。說明中第二點中述及台端於台灣雲林地
    方院97年度訴字第108 號請求給付不當得利事件中抗辯台端
    與乙○○間有不定期租賃關係，並主張租金數額即係土地使
    用補償金收據所載金額，亦即每月1214元，台端主張倘若屬
    實，則台端多年來未曾給付租金，已有遲延，爰此，謹代乙
    ○○以此函催告台端，請台端於文到10日內依上開標準，付
    清最近5 年之租金…。第三點說明台端付清上述金額之後，
    倘經法院最後判定台端與乙○○間並無租賃關係存在，台端
    所付金額將抵充台端之不當得利債務，乙○○不再退還…。
    依存證信函之內容可知原告並未承認其與被告甲○○就系爭
    951 號土地間有不定期租賃關係，則揆之上開最高法院46
    年度台上字第519 號判例要旨等說明，被告甲○○尚難持原
    告於上開時日收取其繳交72840 元一事，逕而主張其等業已
    成立不定期租賃關係。
  5.此外，被告甲○○迄今仍無法舉證證明其係有權占有系爭95
    1 號土地，則揆之首開判決要旨可知，要難認被告甲○○占
    有系爭951 號土地係有正當權源。
  (二)既無正當權源，則原告可得請求被告返還相當於租金之不當
    得利之數額為何？
  1.按無法律上之原因而受利益，致他人受損害者，應返還其利
    益，但依其利益之性質或其他情形不能返還者，應償還其價
    額，民法第179 條前段、第181 條後段定有明文。又無權占
    有他人土地，可能獲得相當於租金之利益為社會通常之觀念
    （最高法院61年度台上字第1695號判例參照）。本件被告甲
    ○○既無合法權源占有系爭951 號土地，已如上述，則被告
    甲○○占有系爭951 號土地，即受有使用系爭房地之利益，
    致原告受有損害，該項利益依其性質無法返還，原告自得請
    求被告甲○○償還相當於租金之利益。
  2.又按城市地方房屋之租金，以不超過土地及其建築物申報總
    價額年息百分之十為限，土地法第97條第1 項。所謂土地及
    建築物之總價額，土地價額依法定地價（土地法施行法第25
    條），土地之法定地價，係土地所有權人依土地法所申報之
    地價（土地法第148 條），惟在實施平均地權條例地區，依
    平均地權條例第16條規定：「舉辦規定地價或重新規定地價
    時，土地所有權人未於公告期間申報地價者，以公告地價百
    分之八十為其申報地價。土地所有權人於公告期間申報地價
    者，其申報之地價超過公告地價百分之一百二十時，以公告
    地價百分之一百二十為其申報地價；申報之地價未滿公告地
    價百分之八十時，得照價收買或以公告地價百分之八十為其
    申報地價」，故上開所謂土地之價額，係指土地所有權人申
    報之地價而言。而基地租金之數額，除以基地申報地價為基
    礎外，尚須斟酌基地之位置，工商業繁榮之程度，承租人利
    用基地之經濟價值及所受利益等項，並與鄰地租金相比較，
    以為決定。並非必達申報總地價年息百分之十最高額，最高
    法院68年度台上字第3071號判例可資參照。經查，系爭951
    號土地於89年7 月、93年1 月、96年1 月之申報地價分別為
    每平方公尺12880 元、9840元、9320元；有原告提出土地登
    記第二類謄本、地價第二類謄本附卷可參。本院審酌系爭
    951 號土地位於雲林縣北港鎮○○路，為一四周蓋滿建物之
    住宅區○○○街東接中山路僅約10公尺，距朝天宮僅200 公
    尺，中山路乃雲林縣北港鎮最繁榮熱鬧之朝天宮主要商圈，
    附近商業交易熱絡、市況十分繁華、生活機能極佳，被告甲
    ○○利用系爭951 號土地之經濟價值與所得利益，及就原告
    所提出不動產估價報告書摘要鑑定鄰近同段944 、958 號土
    地租金為每月7,088 元，該地點較系爭951 地距中山路更遠
    ，且為單向道，系爭951 地面鄰之信義路為雙向道等情，認
    為被告甲○○所受相當於租金之利益，應以按系爭951 號土
    地申報地價10% 計算尚屬合理，原告起訴請求被告甲○○應
    給付按申報地價10% 計算相當於租金之損害，依法自屬有據
    ，應予准許。
  (三)綜上，被告甲○○無合法權源占有系爭951 號土地，則原告
    依上開規定請求被告甲○○應償還其等自原告於97年3 月20
    日起訴日之前5 年相當於租金之利益，茲原告僅請求被告甲
    ○○償還自92年4 月1 日起，至返還其等占有土地之日止，
    相當於租金之利益，於法自屬有據，應予准許。依此計算，
    被告占有系爭土地之為187700元（計算式： (37.5㎡×1288
    0 元×10% ÷12×9 個月＝36225 元〈按自92年4 月1日 起
    至92年12月31日止之相當於租金之損害金〉『元以下4 捨5
    入，以下均同』)＋ (37.5 ㎡×9840元×10% ×3 年＝
    110700元〈按自93年1 月1 日起至95年12月31日止之相當於
    租金之損害金〉)＋ (37.5 ㎡×9320元×10% ÷12×14月＝
    40775 元）＝187700，扣除被告前於96年10月給付之3300元
    、97年4 月給付之72840 元，被告應再給付原告111560元。
    故原告依不當得利之法律關係，請求被告甲○○給付111560
    元及自起訴狀繕本送達翌日即97年4 月2 日起至清償日止，
    按週年利率5%計算之利息，暨自97年3 月1 日起，至交還系
    爭951 號土地，及拆除系爭信義路17號房屋之日止，按月給
    付原告2913元（計算式： (37.5㎡×9320元×10% ÷12個月
    ＝2913元）之相當於租金之損害金，為有理由，應予准許。
八、兩造均陳明願供擔保宣告或免為假執行，本判決原告先位之
    訴勝訴部分，係所命給付之金額未逾500,000 元之判決，依
    民事訴訟法第389 條第1 項第5 款規定，應依職權宣告假執
    行，此部分雖經原告陳明願供擔保請准宣告假執行，惟其聲
    請不過促請法院職權發動，本院無庸就其聲請為准駁之裁判
    外，其餘經核無不合，爰酌定相當擔保金額宣告之。
九、原告對被告甲○○先位之訴部分既已勝訴，則就其等備位之
    訴即無庸再予審酌。又本件判決之基礎已臻明確，兩造其餘
    之攻擊防禦方法及聲請調查之證據，均經斟酌，核與判決之
    結果不生影響，爰不一一論述，附此敘明。
十、訴訟費用負擔之依據：民事訴訟法第78條。
中    華    民    國    97    年    8     月    20    日
                  民事第一庭    法  官  黃瑞井
以上正本係照原本作成
如對本判決上訴，須於判決送達後廿日內向本院提出上訴狀
中    華    民    國    97    年    8     月    20    日
                                書記官  徐基典


司法院資訊處製作；財團法人民間司法改革基金會備份。
